【裁判字號】    98,訴,1136
【裁判日期】    990331
【裁判案由】    妨害自由等
【裁判全文】
臺灣桃園地方法院刑事判決              98年度訴字第1136號
公  訴  人  臺灣桃園地方法院檢察署檢察官
被      告  甲○○
            戊○○
上列被告等因妨害自由等案件，經檢察官提起公訴（97年度偵字
第25656 號），本院判決如下：
    主  文
甲○○犯傷害罪，累犯，處有期徒刑參月，如易科罰金，以新臺
幣貳仟元折算壹日。又共同犯恐嚇危害安全罪，累犯，處有期徒
刑參月，如易科罰金，以新臺幣貳仟元折算壹日。又共同犯強制
罪，累犯，處有期徒刑參月，如易科罰金，以新臺幣貳仟元折算
壹日。扣案之票號為CH320100號之本票壹紙沒收。應執行有期徒
刑陸月，如易科罰金，以新臺幣貳仟元折算壹日。扣案之票號為
CH320100號之本票壹紙沒收。
戊○○共同犯恐嚇危害安全罪，處有期徒刑參月，如易科罰金，
以新臺幣壹仟元折算壹日。又共同犯強制罪，處有期徒刑參月，
如易科罰金，以新臺幣壹仟元折算壹日。扣案之票號為CH320100
號之本票壹紙沒收。應執行有期徒刑肆月，如易科罰金，以新臺
幣壹仟元折算壹日。扣案之票號為CH320100號之本票壹紙沒收。
    事  實
一、甲○○前因妨害自由案件，業經本院以96年度簡上字第 361
    號判處有期徒刑1 月15日確定，甫於民國97年3 月13日執行
    完畢。詎不知悔改，因渠所經營「宏揚保全公司」雇用之員
    工己○○，於派駐維納斯社區任總幹事期間，曾有數次未如
    期將所收管理費繳回社區秘書乙○○之情事，於97年11月間
    又有新臺幣（下同）7 萬1297元（下稱系爭欠款）未繳回，
    遂於97年11月14日指示擔任渠特助之戊○○轉告，要求己○○回公司，己○○乃於同年月日下午4 時許回到公司，詎己○○甫進入公司會客室，甲○○即基於傷害之故意，徒手毆
    打己○○頭部，致己○○受有頭部頓傷合併皮下血腫、牙齦
    挫傷流血、臉部挫傷等傷勢；復與戊○○共同基於恐嚇危害
    安全之犯意，由甲○○向己○○恫嚇「你今天不把錢給我，
    就不用走出這個大門，你去打電話給你太太叫他拿錢來，要
    是你太太今天不拿錢來，就把你們全家送到山上埋起來」等
    語，戊○○亦在旁對己○○恫稱「不准報警，也不准報告主
    委，不然會讓你好看，事情會沒完沒了」等語，使己○○心
    生畏懼致生危害於安全。甲○○復基於使己○○行無義務之
    事之犯意，持鐵棒作勢欲毆打己○○，己○○遂在脅迫下簽
    發面額66萬元本票。嗣甲○○於晚間7 時許先行離去，惟仍
    承前使人行無義務之事之犯意聯絡，要求己○○須等候其妻
    丙○○攜帶系爭欠款到場交付後始可離去，並由戊○○在公
    司留守；迨丙○○到場後，因其未依甲○○之要求攜帶現金
    ，戊○○乃面告丙○○稱不能讓己○○離開，直到次日凌晨
    0 時許因己○○一再表示身體不適需要就醫，始獲戊○○同
    意而離開現場。
二、案經己○○訴由桃園縣政府警察局桃園分局報告臺灣桃園地
    方法院檢察署檢察官偵查起訴。
    理  由
壹、程序部分：
一、按被告以外之人於審判外之言詞或書面陳述，除法律有規定
    者外，不得作為證據；被告以外之人於偵查中向檢察官所為
    之陳述，除顯有不可信之情況者外，得為證據；被告以外之
    人於檢察事務官、司法警察官或司法警察調查中所為之陳述
    ，與審判中不符時，其先前之陳述具有較可信之特別情況，
    且為證明犯罪事實存否所必要者，得為證據，刑事訴訟法第
    159 條第1 項、第159 條之1 第2 項、第159 條之2 分別定
    有明文。又刑事訴訟法第159 條之2 所謂「具有較可信之特
    別情況」，應依陳述人於陳述時之「外部情況」是否具有可
    信性決定之，所謂「外部情況」係指就詢問有無出於不正方
    法、陳述是否出於非任意性、有無違反法定障礙事由期間不
    得詢問及禁止夜間詢問之規定、詢問時是否踐行應先告知義
    務、警詢筆錄所載與錄音或錄影內容是否相符等情，且必須
    依據陳述人之觀察、記憶、表達是否正確、陳述人有無虛偽
    陳述之動機，及對照同一待證事項之其他經過詰問證人之證
    述是否相同，有無矛盾之處而加以綜合決定（最高法院94年
    度臺上字第1653號判決意旨參照）。經查：
  (一)證人己○○、丙○○、黃美娟分別於檢察官訊問時經具結後
    所為之證述，對被告甲○○、戊○○而言，其性質雖均屬傳
    聞證據，惟本院審酌證人己○○係本案妨害自由犯行之被害
    人；證人丙○○證稱曾伊到現場後親眼目睹己○○臉上都是
    傷；黃美娟證稱該維納斯社區管理費之收入從97年8 月到12
    月31日收取及存入都正常，依渠等之陳述乃分別親身參與、
    見聞、經歷本案犯行之全部或一部，該等證詞對認定犯罪事
    實之存否有其必要性；且證人己○○、丙○○、黃美娟於檢
    察官偵查中，分別經檢察官諭知證人有具結之義務及偽證之
    處罰並命朗讀結文具結擔保其證言之真實性後，以證人身分
    ，於檢察官面前完整、連續陳述其親身經歷，且查無違法取
    證之瑕疵存在，應無顯不可信之情形，依刑事訴訟法第159
    條之1 第2 項之規定，均得為證據。
  (二)次按被告以外之人於審判外之言詞或書面陳述，除法律有規
    定者外，不得作為證據；被告以外之人於審判外之陳述，經
    當事人於審判程序同意作為證據，法院審酌該言詞陳述或書
    面陳述作成時之情況，認為適當者，亦得為證據。當事人、
    代理人或辯護人於法院調查證據時，知有第159 條第1 項不
    得為證據之情形，而未於言詞辯論終結前聲明異議者，視為
    有前項之同意，刑事訴訟法第159 條第1 項及第159 條之5
    分別定有明文。查證人即被害人己○○於警詢中所為陳述，
    固屬傳聞證據，惟檢察官及被告就前揭審判外陳述之證據能
    力，於本院準備程序及審判期日時均不爭執，且迄至言詞辯
    論終結前亦未再聲明異議。經核上開證據資料製作時之情況
    ，查無違法不當或證明力明顯過低之瑕疵，亦認為以之作為
    證據應屬適當。
二、又本案認定犯罪事實所引用之診斷證明書及其餘非供述證據
    ，均經本院依法踐行調查證據程序，檢察官及被告於言詞辯
    論終結前均不爭執各該證據之證據能力，且亦查無依法應排
    除其證據能力之情形，是該等證據之證據能力均無疑義，合
    先敘明。
貳、實體部分：
一、訊據被告甲○○、戊○○固不否認於97年11月14日有要求己○○回公司，要求己○○說明並補足管理費，且係被告甲○○主動要求己○○開立面額66萬元之本票做為擔保，並要求
    己○○在公司等候丙○○處理系爭欠款之事實，但甲○○矢
    口否認有何傷害己○○，及以脅迫方式強制己○○簽發本票
    與不准己○○離開公司之犯行，戊○○亦矢口否認有何共同
    以脅迫方式強制不准己○○離開公司之犯行。然查：
  (一)上開犯罪事實，業據證人即告訴人己○○於警詢、偵訊及本
    院準備程序中指訴歷歷，略以：被告甲○○叫伊到公司去，
    質問伊為何未將管理費交給秘書，且要伊一定要在當天將錢
    交給他，伊不肯將錢交給他，甲○○就揮拳打伊左邊臉頰，
    並與戊○○分別以事實欄所載之言語向伊恫嚇，之後甲○○
    還手持鐵棍逼迫伊簽立面額66萬元之本票；甲○○離開前還
    吩咐戊○○看住伊，伊太太到公司未帶錢來，戊○○亦不讓
    伊走，後來是伊身體不舒服要去看醫生，戊○○才讓伊離開
    等語，並有行政院衛生署桃園醫院診斷證明書記載己○○受
    有頭部頓傷合併皮下血腫、牙齦挫傷流血、臉部挫傷等傷勢
    明確，觀諸該診斷證明書係於己○○97年11月15日凌晨1 時
    38分到院急診所作成之診斷，距離案發時間即為接近，亦與
    己○○係同日凌晨0 時許始從公司離開之情節相符，此外尚
    有前述之66萬元本票扣案可證，堪信為真實。
  (二)又證人即己○○之妻丙○○於偵訊及本院審判期日結證稱：
    伊接到己○○的電話，己○○在電話中語氣有些驚恐，要伊
    帶幾萬元去公司，伊到現場後鐵門是拉下來的，伊敲門後戊○○出來開門，問伊有無帶錢，伊說沒有，戊○○就說不能
    讓己○○離開，伊看到己○○身體不舒服的樣子，且臉上腫
    腫的，還叫伊不准報警，伊很緊張，離開公司後就去找主委
    ，後來己○○很晚才回家，說他有去驗傷，隔天才告訴伊他
    被脅迫簽下本票等語。證人乙○○於偵訊及本院審判期日結
    證稱：己○○有時沒有按時將管理費交給伊，伊會報告給戊○○知情，97年11月14日伊是臨時被戊○○叫到公司開會，
    到公司時才知道是要釐清系爭欠款，開會的結論是甲○○要
    己○○於下週一將管理費補給伊，伊僅與會15分鐘就先離開
    了等語。證人丁○○於本院審理期日結證稱：伊當天去領薪
    水時有看到一位先生坐在會客室裡面等語。由前揭證言可知
    ，己○○在案發當日確有留在公司直到深夜的事實，苟被告
    2 人未施以脅迫之手段，己○○只要依上開會議決議之結論
    在案發當日下週一將管理費補繳予乙○○已足，又焉須簽立
    面額顯然高於系爭欠款之66萬元本票後，仍滯留公司到深夜
    不歸，甚至在伊配偶丙○○到公司時，也不敢跟他一起離開
    ，反而小聲的告訴丙○○不能報警？參諸證人黃美娟於偵查
    中結證稱維納斯社區管理費之收入從97年8 月到12月31日收
    取及存入都正常等語，顯見系爭欠款並無於案發當日立即籌
    措解決之必要性。是以，堪認己○○於遭到甲○○毆打成傷
    後，復遭甲○○與戊○○共同出言恐嚇，又遭2 人共同以脅
    迫之方式始簽立該66萬元本票，最後尚被要求於當日補足管
    理費之前不得離開公司等情，確屬無訛。本案事證明確，被
    告等犯行堪予認定，應依法論科。
  (三)至於證人即宏揚保全公司員工丁○○雖於審理中結證稱略以
    ：伊原本係每月12日領薪水，案發當月即97年11月老闆因故
    無法於12日發薪，伊乃於案發當日晚間7 時許到公司領薪水
    ，但伊在公司裡等了10多分鐘，因甲○○請伊吃火鍋，伊遂
    於晚間9 時許才返回公司領薪水云云。觀證人對於案發當月
    領薪水之細節竟能記憶深刻，對於其他月份領薪水之細節卻
    不復記憶，難認合於常理，加上證人至今仍任職於宏揚保全
    公司，與甲○○有雇傭關係，又證人亦稱如提示己○○的照
    片，伊無法認得等情，難認證人之證述為可信，自不足為被
    告有利之認定。
二、按行為人以使人行無義務之事或妨害人行使權利為目的，而
    其強暴、脅迫已達於剝奪人行動自由之程度者，固只成立刑
    法第302 條第1 項之剝奪他人行動自由罪，然苟行為人之施
    強暴、脅迫尚未達於剝奪他人行動自由之程度者，即難論以
    該條之罪（最高法院89年度臺上字第51號判決參照）。是刑
    法第302 條之罪，既以私行拘禁為其非法剝奪人行動自由之
    例示，則該罪在手段上，其行為自須達到與私行拘禁相類之
    程度始足當之；倘其目的在妨害人行使權利或使人行無義務
    之事，雖被害人之意思決定自由已受剝奪，但其行動自由尚
    未喪失，則屬同法第304 條之範圍，不構成剝奪他人行動自
    由罪。稽證人丙○○於本院審理時結證稱：「我到公司時鐵
    門是拉上的，我去敲門時，戊○○才把鐵門拉起來……之後
    鐵門並沒有再拉下來」、「（問：當天你跟戊○○的對話當
    中，戊○○的語氣如何？）他講話口氣還好，蠻客氣的……
    我有問我先生為何不能離開……我先生說公司要他當天就把
    管理費繳回公司」等語，及己○○於準備程序中自陳當晚在
    公司與戊○○尚有聊天、沒有爭執等語，且其最後尚能自行
    離開公司就醫等情以觀，堪認己○○案發當晚留在公司內之
    原因容有多端，或係不願系爭欠款之事曝光而遭受法律上或
    工作上之不利益，或係甫經被告2 人出言恫嚇而選擇等候其
    妻，均非無可能。綜合上開各情，雖足認己○○之意思自由
    受到妨害，惟尚難認其人身自由已完全被剝奪，從而本件仍
    未達於私行拘禁相類之程度，公訴意旨認被告2 人係涉犯刑
    法第302 條第1 項之罪，容有誤會，惟其起訴之犯罪事實與
    本院審認被告上開強制犯行，具社會事實同一性，本院自得
    依法變更起訴法條。
三、核被告甲○○、戊○○所為，均係犯刑法第304 條第1 項之
    強制罪及第305 條之恐嚇危害安全罪。2 人就此部分犯行有
    犯意聯絡，行為分擔，應論以共同正犯。甲○○另毆打己○○成傷之行為，係犯同法第277 條第1 項之普通傷害罪。被
    告2 人就上開各罪名，均犯意各別、行為互殊，均應予分論
    併罰。被告甲○○有如事實欄所載，於前案有期徒刑執行完
    畢後，5 年內故意再犯本案有期徒刑以上之罪，此有臺灣高
    等法院被告前案紀錄表1 份在卷足參，為累犯，均應依刑法
    第47條第1 項之規定，加重其刑。爰審酌被告甲○○因與告
    訴人己○○間有系爭欠款之糾紛，不思以和平、理性方式解
    決，為索討債務，竟先毆打己○○成傷，復與被告戊○○共
    同以恐嚇危害安全及強制之方式，使己○○簽立本票，金額
    遠超過系爭欠款，復經己○○苦苦哀求需要就醫才得以離開
    ，犯罪所生危害非輕，且犯後均未坦承犯行，猶飾詞圖卸，
    未見悔意，足認犯後態度不佳，並考量被告2 人犯罪之動機
    、目的、手段、素行等一切情狀，分別量處如主文所示之刑
    並定其應執行刑，併諭知易科罰金之折算標準。末扣案之面
    額66萬元之本票（票號：CH320100號，簽發日期為97年11月
    14日）1 紙，為己○○簽發交付予甲○○，自為甲○○所有
    之物，因屬於被告因犯罪所得之物，又系爭欠款業己○○已
    於案發當日下週一清償完畢，有證人乙○○之結證可稽，爰
    依刑法第38條第1 項第3 款、第3 項前段沒收之。
據上論斷，應依刑事訴訟法第299 條第1 項前段、第300 條，刑
法第28條、第277 條第1 項、第304 條第1 項、第305 條、第47
條第1 項、第51條第5 款、第41 條 第1 項前段、第38條第1 項
第3 款、第3 項前段，刑法施行法第1 條之1 第1 項、第2 項前
段，判決如主文。
本案經檢察官楊凱真到庭執行職務。
中    華    民    國    99    年    3     月    31    日
                刑事第七庭審判長法  官  蕭世昌
                                法  官  蔡世芳
                                法  官  毛松廷
以上正本證明與原本無異。
如不服本判決應於收受判決後10日內向本院提出上訴書狀，並應
敘述具體理由。其未敘述上訴理由者，應於上訴期間屆滿後20日
內向本院補提理由書( 均須按他造當事人之人數附繕本) 「切勿
逕送上級法院」。
                                書記官  陳恩如
中    華    民    國    98    年    3    月     31    日
附錄論罪科刑法條：
中華民國刑法第277條
（普通傷害罪）
傷害人之身體或健康者，處 3 年以下有期徒刑、拘役或 1 千元
以下罰金。
犯前項之罪因而致人於死者，處無期徒刑或 7 年以上有期徒刑
；致重傷者，處 3 年以上 10 年以下有期徒刑。
中華民國刑法第304條
（強制罪）
以強暴、脅迫使人行無義務之事或妨害人行使權利者，處 3 年
以下有期徒刑、拘役或 3 百元以下罰金。
前項之未遂犯罰之。
中華民國刑法第305條
（恐嚇危害安全罪）
以加害生命、身體、自由、名譽、財產之事，恐嚇他人致生危害
於安全者，處 2 年以下有期徒刑、拘役或 3 百元以下罰金。

司法院資訊處製作；財團法人民間司法改革基金會備份。
